【裁判字號】    99,訴,1355
【裁判日期】    991021
【裁判案由】    營利事業所得稅
【裁判全文】
臺北高等行政法院判決
                                      99年度訴字第1355號
                                    99年10月14日辯論終結
原      告  戌○鋼鐵有限公司
代  表  人  甲○○
訴訟代理人  周威君  律師
被      告  財政部臺灣省北區國稅局
代  表  人  乙○○○○○○住同上
訴訟代理人  丁○○
上列當事人間營利事業所得稅事件，原告不服財政部中華民國99
年4月30日台財訴字第09800621160號（案號：第09803495號）訴
願決定，提起行政訴訟，本院判決如下：
    主  文
原告之訴駁回。
訴訟費用由原告負擔。
    事  實
一、事實概要：
    緣原告民國（下同）95年度營利事業所得稅結算申報，列報
    營業淨利虧損新臺幣（下同）1,782,034 元，經被告初查以
    其成本無法勾稽查核，按同業利潤標準核算營業毛利19,702
    ,980元，減除調整後營業費用及損失總額4,254,753 元，核
    算營業淨利15,448,227元，較按同業利潤標準淨利率核算營
    業淨利8,866,341元為高，乃依營利事業所得稅查核準則第6
    條規定，核定營業淨利8,866,341元及應補稅額2,287,729元
    。原告不服，申請復查，未獲變更，提起訴願遭決定駁回，
    遂提起本件行政訴訟。
二、兩造聲明：
    (一)原告聲明求為判決：1.訴願決定、原處分（含復查決定）
                          均撤銷。
                        2.訴訟費用由被告負擔。
    (二)被告聲明求為判決：1.駁回原告之訴。
                        2.訴訟費用由原告負擔。
三、兩造之爭點：被告核定原告營業淨利8,866,341元，應補稅
    額2,287,729元，是否適法？
    (一)原告主張之理由：
      1.稽徵機關進行調查或復查時，納稅義務人應提示有關各
        種證明所得額之帳簿、文據；其未提示者，稽徵機關依
        所得稅法第83條第1 項規定，得依查得之資料或同業利
        潤標準，核定其所得額。惟所稱帳簿文據，依同法施行
        細則第81條規定，其關係所得額之一部或關係課稅年度
        中某一期間之所得額，而納稅義務人未能提示者，稽徵
        機關得就該部分依查得之資料或同業利潤標準核定其所
        得額。是納稅義務人提示之帳簿，雖不完全，致部分所
        得（成本、費用）無法勾稽，如尚有部份可勾稽者，該
        部份仍應依帳證查核，不得因其餘部份帳證不全，即全
        部依同業利潤標準核定。最高行政法院92年度判字第32
        8 號判決參照。「按『稽徵機關進行調查或復查時，納
        稅義務人應提示有關各種證明所得額之帳簿、文據；其
        未提示者，稽徵機關得依查得之資料或同業利潤標準，
        核定其所得額。』為行為時所得稅法第83條第1 項所明
        定。所指『稽徵機關得依查得之資料，核定其所得額』
        ，須以稽徵機關依職權調查事實及證據，並依論理及經
        驗法則判斷事實之真偽為其核定之依據。換言之，稽徵
        機關依查得資料核定之所得額，應本經驗法則，力求客
        觀、合理，使與納稅義務人之實際所得額相當，以維租
        稅公平原則。」最高行政法院90年度判字第707 號判決
        參照。
      2.按稽徵機關核實認定個人之所得，原則上優先於以推計
        方法核定個人之所得。是稽徵機關進行調查或復查時，
        納稅義務人如提示有關各種證明所得額之帳簿、文據供
        核者，稽徵機關應核實認定，而不得逕行推計核定個人
        之所得（所得稅法第83條第1 項前段參照）。且所得稅
        係採申報納稅制度之租稅，納稅義務人應依據正確之帳
        簿文據而為申報，稅捐稽徵機關亦應依據正確之帳簿文
        據而為課稅處分，亦即所謂核實認定優先原則，若非稅
        捐稽徵機關無法取得真實、具體資料，當不得以推論估
        算方式而予以核定，否則即有違實質課稅原則及租稅公
        平原則。次按行政程序法第9 條規定：「行政機關就該
        管行政程序，應於當事人有利及不利之情形，一律注意
        。」此為所謂有利不利一律兼顧原則之實證法規定，於
        調查證據程序，亦有適用，故同法第36條規定：「行政
        機關應依職權調查證據，不受當事人主張之拘束，對當
        事人有利及不利事項一律注意。」又按同法第43條規定
        ：「行政機關為處分或其他行政行為，應斟酌全部陳述
        與調查事實及證據之結果，依論理及經驗法則判斷事實
        之真偽，並將其決定及理由告知當事人。」準此，行政
        機關認定事實，調查證據，固應本於職權調查並依自由
        心證認定，惟亦應兼顧注意對當事人有利事項，且應遵
        守論理法則及經驗法則，並將得心證之理由如對相關證
        據為何不予調查、不予採信，告知當事人，始為適法。
      3.原告於訴願程序中已提示相關帳簿憑證供核：
        (1)申報之初，會計帳簿之所以生無法勾稽之情事，乃肇
          因於原告原本之會計師對於原告公司的行業特性（鋼
          鐵業）不明瞭所致，故於訴願程序中，原告業已提出
          重新整理之「會計帳簿及憑證」，但訴願機關對原告
          所提資料未詳加審酌，亦未具體說明原告所提資料有
          何無法勾稽或不全之處，已有違實質課稅的要求。
        (2)查本件原告已於訴願程序中依指示提示相關帳簿憑證
          予被告供核，已盡協力義務，並無提供不完全之情事
          ，則原告既已提示有關各種證明所得額之帳簿、文據
          供核，被告即應核實認定，而不得逕行推計核定個人
          之所得。然被告不僅未就原告所提資料據之重核，訴
          願決定亦捨棄上開事證不論，逕憑被告片面主張，即
          認本件有營業成本無法勾稽而得依同業利潤標準為核
          定之情事，顯有違核實認定優先原則及有利不利一律
          兼顧原則，違反實質課稅原則至明。
        (3)原告係經營鋼筋之買賣業務，主要銷售對象為營造廠
          ，茲因數量龐大，且鋼筋之價格受全球市場有心人士
          炒作，價格之波動如同黃金期貨般，有時短期間波動
          甚鉅，故原告經營方式係向進、銷貨廠商係以「噸」
          為鋼筋價格之計價方式。本件鋼筋之價格並非以大小
          長短形狀定價，而係以「噸」為本件成本之計價方式
          ，且符合一般商場慣例。原告於訴願程序時，既已表
          明系爭「商品進銷存明細表」業已完備。
        (4)又原處分及訴願決定均未就本件之營業成本如何無法
          勾稽為具體指摘，且究竟何部分有無法勾稽情事，亦
          未具體指明，僅了了數語即概括認定本件有無法勾稽
          之情事，而認得適用所得稅法第83條第1 項規定逕依
          同業利潤標準核定，顯於法未合。
        (5)再者，依據所得稅法第83條規定，帳證查核其關係所
          得之一部分或關係課稅年度中某一期間之所得額經稽
          徵機關就該部分依查得資料或同業利潤標準核定其所
          得額。被告縱認定有瑕疵應就該部分依查得資料或同
          業利潤標準核定所得額，不應全部均依同業利潤標準
          核定，否則即與實質課稅原則有違。
      4.在行政救濟過程之中，如能補提相關帳冊，應准予查核
        ：
        (1)按財政部79年11月28日台財稅字第790367340 號函釋
          ：「主旨：營利事業經稽徵機關依現行所得稅法第83
          條第3 項規定核定所得額後，於行政救濟時始行補提
          帳證，應准予查帳核定。」及財政部97年11月28日台
          財稅字第790367340 號函所示：「核定所得額後，於
          行政救濟時始行補提帳證，應准予查帳核定。」規定
          ，及臺中高等行政法院92年度訴字第700 號判決意旨
          ：「……之帳證並非不可查，且縱然原依同業利潤標
          準核定所得額之案件，倘嗣後另行發現課稅資料，仍
          應依法查核辦理，亦非以同業利潤標準為唯一之核稅
          準則。」
        (2)足認納稅義務人在行政救濟過程之中，如能補提相關
          帳冊供主管機關稽核，主管機關仍應准予查核，方屬
          適法。
        (3)查本件原告於訴願程序已補提相關帳簿文件供核（即
          99年9月3日陳報予法院之帳冊），被告即應本諸職權
          依法重核。然被告不僅未就原告提資料為實質重核之
          審查，且未明白告知其審查之心證過程，即逕謂本件
          有無法勾稽情事，亦顯有違上開函釋及判決意旨。
        (4)又實務上，在行政訴訟程序方提出相關帳證供核者，
          基於實質課稅原則，行政法院亦均令被告據以重核，
          被告當不得再逕依其查得之資料或同業利潤標準，核
          定原告之所得額及應納稅額。是本件原告在訴願程序
          已提出相關帳證，僅原告及訴願決定機關未就之為實
          質審查並逐一審認而已，是本件自有令行政機關再次
          進行自我審查之必要，請鈞院令被告就原告於99年9
          月3日陳報之會計帳冊重新審查核定。
      5.另按我國行政訴訟第一審採事實審及言詞審理，並採取
        職權探知主義，於行政訴訟法第133 條規定：「行政法
        院於撤銷之訴，應依職權調查證據。」，即有關裁判前
        提之事實證據，應由事實審法院調查釐清，使案件成熟
        達於可裁判之程度。本件被告概謂原告營業成本有無法
        勾稽且有未提示帳證供核之情事，然原告確已提供相關
        帳證供核，被告不僅未明確具體說明原告之營業成本有
        何處無法勾稽，且未就原告所提資料為實質審查，僅片
        面指摘原告有成本無法勾稽及未提出相關帳簿憑證之情
        形云云，則就上開裁判基礎之事實，雙方既有爭執，行
        政法院自應依職權調查相關證據，以釐清事實，請鈞院
        調查之。
      6.聲請傳喚證人：己○○○。待證事實：證人會計專業人
        員，為訴訟中替原告重新製作會計資料之人，可說明原
        告於99年9月3日提呈之會計帳冊，曾於訴願程序中提出
        ，且該帳冊及憑證符合會計原則且可勾稽，應予重新審
        查核定，並說明原會計師於成本分析編列錯誤之處。
        (1)因前任會計師不闇本業屬性，故成本分析表編列錯誤
          ，原告於訴願程序中已重作成本並提示國稅局未被採
          用，惟國稅局未說明具體之原因。
        (2)早期鐵價價格較穩定，故市場上盤商均是以口頭講訂
          數量價格後隨即開立支票交與對方，此時交易即生效
          ，後再依廠商通知出貨，故出貨時廠商亦不能以當時
          盤價重新議價。但至95年起鐵價受有心人士炒作價格
          由8元漲至32元又降為10元其中波動甚鉅.甚至有些大
          廠毀約（雖無訂合約但約定仍生效）。會發生這種狀
          況就是因為市場上沿用古老方式都是以口頭約定並沒
          有簽訂正式之合約，故於95年後期因有些大廠出現紛
          紛出現毀約情況，故同業間才意識到簽約之重要才慢
          慢有簽約之情事，此為原告無法提出早期買賣契約之
          因。
        (3)出貨方式：由原告通知進貨廠商送至工地，因數量龐
          大跟本無法一一點起故以重量計價。廠商以重量計價
          後另外會與本公司收取鋼筋價差此價差即為加工費，
          這種交易模式如同黃金之買賣不論款式如何改變均是
          以重量計價，再依款式之難易度加收工錢。
      7.綜上所述，原處分及訴願決定顯有違法、不當，請鈞院
        令被告就原告所提帳證重新查核，或判如訴之聲明。
    (二)被告主張之理由：
      1.按「營利事業所得之計算，以其本年度收入總額減除各
        項成本費用、損失及稅捐後之純益額為所得額。」「稽
        徵機關進行調查或復查時，納稅義務人應提示有關各種
        證明所得額之帳簿、文據；其未提示者，稽徵機關得依
        查得之資料或同業利潤標準，核定其所得額。……納稅
        義務人已依規定辦理結算申報，但於稽徵機關進行調查
        時，通知提示有關各種證明所得額之帳簿、文據而未依
        限期提示者，稽徵機關得依查得之資料或同業利潤標準
        核定其所得額。」、「本法第83條所稱之帳簿文據，其
        關係所得額之一部或關係課稅年度中某一期間之所得額
        ，而納稅義務人未能提示者，稽徵機關得就該部分依查
        得資料或同業利潤標準核定其所得額。」為行為時所得
        稅法第24條第1項前段、第83條第1項、第3 項前段及同
        法施行細則第81條第1 項所明定。次按「營利事業之帳
        簿文據，其關係所得額之一部未能提示，經稽徵機關依
        所得稅法施行細則第81條之規定，就該部分按同業利潤
        標準核定其所得額者，其核定之所得額，以不超過當年
        度全部營業收入淨額依同業利潤標準核定之所得額為限
        。」為營利事業所得稅查核準則第6條第1項前段所規定
        。又「因租稅稽徵程序，稅捐稽徵機關雖依職權調查原
        則而進行，惟有關課稅要件事實，多發生於納稅義務人
        所得支配之範圍，稅捐稽徵機關掌握困難，為貫徹公平
        合法課稅之目的，因而課納稅義務人申報協力義務。」
        為司法院釋字第537 號解釋，納稅義務人違背上述義務
        ，在行政實務上即產生由稅捐稽徵機關片面核定等不利
        益之後果，而減輕稽徵機關之證明程度。是納稅義務人
        於稽徵機關進行調查或復查時，有提供帳證供查核之義
        務，如未能提示帳證供查核，稽徵機關即得依查得之資
        料，核定其所得額。再按「所謂未提示，兼指帳簿文據
        全部未提示，或雖提示而有不完全、不健全或不相符者
        均有其適用」為改制前行政法院61年度判字第198 號著
        有判例。又帳簿憑證以及會計紀錄，乃認定計算營利事
        業所得額之重要證據方法。因此，個別稅法內常規範有
        納稅義務人應設置、保管及提出帳冊予稽徵機關查核之
        協力義務，此觀所得稅法第21條第1 項規定：「營利事
        業應保持足以正確計算其營利事業所得額之帳簿憑證及
        會計紀錄。」即明。納稅義務人若未能就其關係所得額
        之全部或一部之帳證，提示供稽徵機關查核者，稽徵機
        關得就帳證不明部分，查得資料或同業利潤標準核定其
        所得額，亦為所得稅法施行細則第81條規定。
      2.我國營利事業所得稅係採結算申報制，即納稅義務人應
        將當年度內構成課稅所得之各類收入、成本及費用損失
        ，自行計算並完納應納之稅捐，於申報期間內，填具申
        報書，向稅捐稽徵機關辦理結算申報，此乃稅法賦予納
        稅義務人之法定義務。稅捐法律關係，乃是依稅法之規
        定，大量且反覆成立之關係，具有其特殊性，稅捐稽徵
        機關並未直接參與當事人間私經濟活動，其能掌握之資
        料自不若當事人，且原告所列報營業成本及費用等支出
        ，均屬稅捐債權減縮或消滅之性質，按稅務訴訟之舉證
        責任分配理論與一般行政訴訟相同，即主張權利或權限
        之人，於有疑義時應就權利發生事實負舉證責任，若其
        要件事實不明，則應終極負擔「事證不明」之不利益。
        換言之，如果經被告職權調查後，原告是否有此筆減項
        存在及其多寡仍處於真偽不明之情況時，被告具有決定
        是否接受或認定多少額度將之列為減項之認定權限，合
        先陳明。
      3.原告係經營金屬結構批發業，95年度列報營業收入淨額
        98,514,901元、營業成本95,811,197元及營業淨利虧損
        1,782,034 元，被告初查以（一）營業成本因進貨帳入
        帳日期與進貨憑證及存貨帳所載不符，且進貨憑證所載
        品名、數量及單價亦與所附明細內容不合，致成本無法
        勾稽查核，按該業（行業標準代號：4516-12 ）同業利
        潤標準毛利率20﹪核算營業毛利19,702,980元。（二）
        營業費用及損失總額列報4,485,738元，其中修繕費51,
        905元係車輛補胎及修換零件；折舊45,139元係於95年3
        月10日及3月17日分別購買輪胎、汽車材料及工資計250
        ,000元所提列之折舊，惟原告於95年11月7 日始購入車
        輛，前述列報之費用核與業務無關不予認列；其他費用
        51,431元係購買潤滑油及洗車費等核與業務無關不予認
        列，82,510元係購買鋼筋價差、下腳鐵及電動工具等依
        性質轉列營業成本，核算營業費用及損失總額4,254,75
        3元（4,485,738-51,905-45,139-51,431-82,510），又
        以其營業毛利19,702,980元減除調整後營業費用及損失
        總額4,254,753元，核算營業淨利15,448,227 元，較按
        同業利潤標準淨利率9﹪核算營業淨利8,866,341元為高
        ，依前揭準則第6條規定，核定營業淨利8,866,341元，
        應補稅額2,287,729 元。原告不服，申經復查決定予以
        維持。原告仍不服，提起訴願經訴願決定駁回。
      4.初查階段：本件原告於被告初查時雖有提示進、銷貨帳
        、商品進銷存明細表及存貨帳供核，惟其進貨帳及進貨
        憑證核有入帳日期與憑證所載日期未符，且其進項憑證
        後附明細與憑證所載品名、數量及單價內容未符，又對
        照進貨帳與存貨帳所載入帳日期未符，致存貨帳時序紊
        亂，是被告所屬新店稽徵所依其提示之進貨資料無法勾
        稽其營業成本。
      5.復查階段：原告於復查階段請求提示帳冊供重新查核95
        年度營利事業所得稅，經被告所屬新店稽徵所以98年3
        月24日北區國稅新店一字第0980005553號函，通知原告
        於文到10日內補具復查理由並提示帳簿憑證及有關文據
        供核，嗣經核准展延至98年5 月10日前辦理，惟迄未提
        示，致無從就其復查事項進行審酌，仍予維持。
      6.訴願階段，原告再請求提示帳證查核，被告所屬新店稽
        徵所復以98年10月23日北區國稅新店一字第0981018663
        號函，通知原告於文到10日內提示帳簿憑證及有關文據
        供核，原告亦未提示。嗣原告以99年2月5日說明書略以
        ，其係經營鋼筋買賣業，主要銷售對象為營造廠，經營
        方式均係向進、銷貨廠商以簽約方式簽訂1 噸鋼筋價格
        ，而非以鋼筋大小長短形狀定價，故成本亦以此方式計
        算等語，惟其未能提示相關合約以實其說；另被告所屬
        新店稽徵所再就原告99年2 月25日提示之商品進銷存明
        細表、出貨單及進貨明細表等查核結果，其所提示之主
        要進貨廠商戊○鋼鐵股份有限公司及辛○鋼鐵股份有限
        公司之出貨單，皆載明鋼筋規格及各規格出貨數量及總
        出貨量，核其進、銷項統一發票，有依不同規格開立不
        同單價，亦有未區分規格僅開立單一價格，與其主張單
        價係以重量計價與規格無關顯不相符，且戊○鋼鐵股份
        有限公司及辛○鋼鐵股份有限公司95年度所開立統一發
        票之進貨數量與其提示出貨單數量亦未盡相符，致被告
        仍無法勾稽查核，原告所訴核無足採，原處分請續予維
        持。
      7.關於原告主張其有財政部79年11月28台財稅第79036734
        0號函釋「查現行所得稅法第83條第3項既已刪除『不得
        提出異議』之規定，營利事業於行政救濟時，如已提示
        符合法令意旨規定之帳簿及文據，申請查帳核定者，稽
        徵機關應予受理，以符合修法意旨。」意旨之適用，申
        請就99年9月3日陳報予大院之帳證重行查核乙節，參酌
        最高行政法院98年8月25日第2次庭長法官聯席會議議決
        理由第7 點，……至於該函釋所謂「行政救濟」，則應
        指行政機關所進行之救濟程序而言，否則如包含行政法
        院所進行之司法救濟程序在內，則除所得稅法第83條第
        1 項後段、同法施行細則第17條之2第1項規定將形同具
        文外，國家與人民之租稅法律關係，亦將因人民得隨時
        變更法定調查方式而趨於延滯與複雜，與稽徵經濟、租
        稅公平及有效法律保護原則，均有未符。因此，納稅義
        務人對推計核定所得額之相關行政處分如有不服，於行
        政機關所進行之行政救濟程序（訴願）終結前，提示有
        關帳簿、文據供核者，原稽徵機關依上開法令即應予受
        理，否則各該決定即屬違背法令；當事人如對訴願決定
        所維持之推計核定之行政處分不服提起行政訴訟時，雖
        得就稽徵機關通知進行調查、復查或訴願時，納稅義務
        人是否未提示有關帳簿、文據供核，以及推計核定所依
        據之法令標準是否合法、合理……當事人就原核定、復
        查、訴願決定符合法定合法要件不爭執，而於提起行政
        訴訟時，始提示有關帳證、文據供核者，對於稽徵機關
        推計核定所得額程序之合法性既不生影響，納稅義務人
        亦無請求改以查帳核定之法律依據，行政法院自無命稽
        徵機關改以查帳核定所得額，而撤銷合法行政處分之權
        限與法律依據。
      8.基上論述，原告就原核定、復查或訴願決定推計核定所
        得額程序之合法性要件亦無爭執，依上開聯席會議議決
        意旨，原告應無請求改以查帳核定之法律依據，原處分
        並無不合，原告之訴為無理由，請如答辯之聲明判決。
    理  由
一、本件被告代表人原為陳文宗，訴訟中變更為邱政茂，復變更
    為吳自心，業據被告新任代表人提出承受訴訟狀聲明承受訴
    訟，核無不合，應予准許。
二、按「營利事業所得之計算，以其本年度收入總額減除各項成
    本費用、損失及稅捐後之純益額為所得額。」、「稽徵機關
    進行調查或復查時，納稅義務人應提示有關各種證明所得額
    之帳簿、文據；其未提示者，稽徵機關得依查得之資料或同
    業利潤標準，核定其所得額。……納稅義務人已依規定辦理
    結算申報，但於稽徵機關進行調查時，通知提示有關各種證
    明所得額之帳簿、文據而未依限期提示者，稽徵機關得依查
    得之資料或同業利潤標準核定其所得額；……。」及「本法
    第83條所稱之帳簿文據，其關係所得額之一部或關係課稅年
    度中某一期間之所得額，而納稅義務人未能提示者，稽徵機
    關得就該部分依查得資料或同業利潤標準核定其所得額。」
    分別為行為時所得稅法第24條第1項前段、第83條第1項、第
    3項前段及同法施行細則第81條第1項所明定。次按「營利事
    業之帳簿文據，其關係所得額之一部未能提示，經稽徵機關
    依所得稅法施行細則第81條之規定，就該部分按同業利潤標
    準核定其所得額者，其核定之所得額，以不超過當年度全部
    營業收入淨額依同業利潤標準核定之所得額為限。」為營利
    事業所得稅查核準則（以下簡稱查核準則）第6條第1項前段
    所規定。
三、本件原告係經營金屬結構批發業，95年度營利事業所得稅結
    算申報，列報營業收入淨額98,514,901元、營業成本95,811
    ,197元及營業淨利虧損1,782,034 元，被告初查以（一）營
    業成本因進貨帳入帳日期與進貨憑證及存貨帳所載不符，且
    進貨憑證所載品名、數量及單價亦與所附明細內容不合，致
    成本無法勾稽查核，按該業（行業標準代號：4516-12 ）同
    業利潤標準毛利率20﹪核算營業毛利19,702,980元。（二）
    營業費用及損失總額列報4,485,738元，其中修繕費51,905
    元係車輛補胎及修換零件；折舊45,139元係於95年3 月10日
    及3月17日分別購買輪胎、汽車材料及工資計250,000元所提
    列之折舊，惟原告於95年11月7 日始購入車輛，前述列報之
    費用核與業務無關不予認列；其他費用51,431元係購買潤滑
    油及洗車費等核與業務無關不予認列，82,510元係購買鋼筋
    價差、下腳鐵及電動工具等依性質轉列營業成本，核算營業
    費用及損失總額4,254,753元（4,485,738-51,905-45,139-5
    1,431-82,510），又以其營業毛利19,702,980元減除調整後
    營業費用及損失總額4,254,753元，核算營業淨利15,448,22
    7 元，較按同業利潤標準淨利率9﹪核算營業淨利8,866,341
    元為高，乃依前揭查核準則規定，核定營業淨利8,866,341
    元及應補稅額2,287,729 元。原告不服，主張成本進銷可勾
    稽及營業費用有帳證可查核云云，申經被告復查決定略以，
    於98年3 月24日通知原告於文到10日內補具復查理由並提示
    帳簿憑證及有關文據供核，嗣經核准展延至98年5 月10日前
    辦理，惟迄未提示，致無從就其復查事項進行審酌，原核定
    並無不合為由，駁回其復查之申請。原告猶表不服，提起訴
    願遭決定駁回。
四、原告循序起訴意旨略以：原告於申報之初，會計帳簿之所以
    生無法勾稽之情事，乃肇因於原告原本之會計師對於原告公
    司的行業特性（鋼鐵業）不明瞭所致，故於訴願程序中，原
    告業已提出重新整理之「會計帳簿及憑證」；本件鋼筋之價
    格並非以大小長短形狀定價，而係以「噸」為本件成本之計
    價方式，且符合一般商場慣例。原告於訴願程序時，既已表
    明系爭「商品進銷存明細表」業已完備，已盡協力義務，並
    無提供不完全之情事，則原告既已提示有關各種證明所得額
    之帳簿、文據供核，被告即應核實認定，而不得逕行推計核
    定個人之所得。又原處分及訴願決定均未就本件之營業成本
    如何無法勾稽為具體指摘，且究竟何部分有無法勾稽情事，
    亦未具體指明，僅了了數語即概括認定本件有無法勾稽之情
    事，而認得適用所得稅法第83條第1 項規定逕依同業利潤標
    準核定，顯於法未合；再者，依據所得稅法第83條規定，帳
    證查核其關係所得之一部分或關係課稅年度中某一期間之所
    得額經稽徵機關就該部分依查得資料或同業利潤標準核定其
    所得額。被告縱認定有瑕疵應就該部分依查得資料或同業利
    潤標準核定所得額，不應全部均依同業利潤標準核定，否則
    即與實質課稅原則有違；是本件自有令行政機關再次進行自
    我審查之必要，請鈞院令被告就原告於99年9 月3 日陳報之
    會計帳冊重新審查核定；綜上，原處分及訴願決定顯有違法
    、不當，爰請判決如聲明所示云云。
五、本件兩造之爭點為：被告機關依營利事業所得稅查核準則第
    6條規定，核定營業淨利8,866,341元及應補稅額2,287,729
    元，是否適法？經查：
（一）按「…因租稅稽徵程序，稅捐稽徵機關雖依職權調查原則
      而進行，惟有關課稅要件事實，多發生於納稅義務人所得
      支配之範圍，稅捐稽徵機關掌握困難，為貫徹公平合法課
      稅之目的，因而課納稅義務人申報協力義務。…」司法院
      釋字第537 號解釋在案。納稅義務人違背上述義務，在行
      政實務上即產生由稅捐稽徵機關片面核定等不利益之後果
      ，而減輕稽徵機關之證明程度。是故納稅義務人於稽徵機
      關進行調查或復查時，有提供帳證供查核之義務，如未能
      提示帳證供查核，稽徵機關即得依查得之資料，核定其所
      得額。又「帳簿文據，其關係所得額之一部而未能提示者
      ，依所得稅法施行細則第81條之規定辦理。但其核定所得
      額，以不超過當年度全部營業收入淨額依同業利潤標準核
      定之所得額為限。」為行為時營利事業所得稅查核準則第
      6 條第1 項所規定。茲「所謂未提示，兼指帳簿文據全部
      未提示，或雖提示而有不完全、不健全或不相符者均有其
      適用」為改制前行政法院61年度判字第19 8號著有判例。
      又帳簿憑證以及會計紀錄，乃認定計算營利事業所得額之
      重要證據方法。因此，個別稅法內常規範有納稅義務人應
      設置、保管及提出帳冊予稽徵機關查核之協力義務，此觀
      所得稅法第21條第1 項規定: 「營利事業應保持足以正確
      計算其營利事業所得額之帳簿憑證及會計紀錄。」即明。
      納稅義務人若未能就其關係所得額之全部或一部之帳證，
      提示供稽徵機關查核者，稽徵機關得就帳證不明部分，依
      查得資料或同業利潤標準核定其所得額，亦為所得稅法施
      行細則第81條明定。
（二）查原告係經營金屬結構批發業，95年度列報營業收入淨額
      98,514,901元、營業成本95,811,197元及營業淨利虧損1,
      782,034 元；原告於被告初查時雖有提示進、銷貨帳、商
      品進銷存明細表及存貨帳供核，惟其進貨帳及進貨憑證核
      有入帳日期與憑證所載日期未符，且其進項憑證後附明細
      與憑證所載品名、數量及單價內容未符，又對照進貨帳與
      存貨帳所載入帳日期未符，致存貨帳時序紊亂等情，有原
      告提出之進、銷貨帳、商品進銷存明細表、存貨帳、進項
      憑證等附原處分卷內可稽。原告於復查階段雖請求提示帳
      冊供重新查核95年度營利事業所得稅，經被告所屬新店稽
      徵所以98年3 月24日北區國稅新店一字第0980005553號函
      ，通知原告於文到10日內補具復查理由並提示帳簿憑證及
      有關文據供核，嗣經核准展延至98年5 月10日前辦理，惟
      原告經通知後迄未提示，致被告機關無從就其復查事項進
      行審酌之情，亦有被告所屬新店稽徵所以98年3 月24日北
      區國稅新店一字第0980005553號函及送達回執附原處分卷
      內第124 頁可佐。原告於訴願程序時，再請求提示帳證查
      核，被告所屬新店稽徵所復以98年10月23日北區國稅新店
      一字第098101 8663 號函，通知原告於文到10日內提示帳
      簿憑證及有關文據供核，原告亦未提示，嗣原告以99年2
      月5 日說明書略以，其係經營鋼筋買賣業，主要銷售對象
      為營造廠，經營方式均係向進、銷貨廠商以簽約方式簽訂
      1 噸鋼筋價格，而非以鋼筋大小長短形狀定價，故成本亦
      以此方式計算等語，惟其未能提示相關合約以實其說；另
      被告所屬新店稽徵所再就原告99年2 月25日提示之商品進
      銷存明細表、出貨單及進貨明細表等查核結果，其所提示
      之主要進貨廠商戊○鋼鐵股份有限公司及辛○鋼鐵股份有
      限公司之出貨單，皆載明鋼筋規格及各規格出貨數量及總
      出貨量，核其進、銷項統一發票，有依不同規格開立不同
      單價，亦有未區分規格僅開立單一價格，與其主張單價係
      以重量計價與規格無關顯不相符；且戊○鋼鐵股份有限公
      司及辛○鋼鐵股份有限公司95年度所開立統一發票之進貨
      數量與其提示出貨單數量亦未盡相符，亦有被告所屬新店
      稽徵所98年10月23日北區國稅新店一字第0981018663號函
      、掛號郵件收件回執、原告99年2 月5 日說明書、原告99
      年2 月25日提出之商品進銷存明細表、出貨單及進貨明細
      表等影本附訴願卷及本院卷內可佐。是原告直至訴願階段
      仍未能提示完整之會計帳證資料，供稽徵機關查核其該年
      度營業淨利，是被告機關依同業利潤標準核定其營利淨利
      ，自屬有據。原告主張被告不應全部均依同業利潤標準核
      定云云，亦非可採。
（三）原告雖主張其有財政部79年11月28台財稅第790367340 號
      函釋「查現行所得稅法第83條第3 項既已刪除『不得提出
      異議』之規定，營利事業於行政救濟時，如已提示符合法
      令意旨規定之帳簿及文據，申請查帳核定者，稽徵機關應
      予受理，以符合修法意旨。」之適用，申請就99年9 月3
      日提出予本院之帳證令被告機關重行查核云云；惟揆諸最
      高行政法院98年8 月25日第2 次庭長法官聯席會議議決理
      由第七點「……至於該函釋所謂「行政救濟」，則應指行
      政機關所進行之救濟程序而言，否則如包含行政法院所進
      行之司法救濟程序在內，則除所得稅法第83條第1 項後段
      、同法施行細則第17條之2 第1 項規定將形同具文外，國
      家與人民之租稅法律關係，亦將因人民得隨時變更法定調
      查方式而趨於延滯與複雜，與稽徵經濟、租稅公平及有效
      法律保護原則，均有未符。因此，納稅義務人對推計核定
      所得額之相關行政處分如有不服，於行政機關所進行之行
      政救濟程序（訴願）終結前，提示有關帳簿、文據供核者
      ，原稽徵機關依上開法令即應予受理，否則各該決定即屬
      違背法令；當事人如對訴願決定所維持之推計核定之行政
      處分不服提起行政訴訟時，雖得就稽徵機關通知進行調查
      、復查或訴願時，納稅義務人是否未提示有關帳簿、文據
      供核，以及推計核定所依據之法令標準是否合法、合理…
      …當事人就原核定、復查、訴願決定符合法定合法要件不
      爭執，而於提起行政訴訟時，始提示有關帳證、文據供核
      者，對於稽徵機關推計核定所得額程序之合法性既不生影
      響，納稅義務人亦無請求改以查帳核定之法律依律，行政
      法院自無命稽徵機關改以查帳核定所得額，而撤銷合法行
      政處分之權限與法律依據」之意旨；原告於復查或訴願程
      序，經通知均未能提示完整之帳簿文據供核，被告機關乃
      以同業標準核算營業淨利，參照上開決議意旨，原告於訴
      訟中縱另行提出會計帳冊，請求重新審查核定；參照前揭
      說明，原告於訴訟中並無請求改以查帳核定之法律依據。
      原告主張被告機關於本件訴訟未同意查帳核定，於法有違
      云云，尚難採據。
六、綜上所述，原告起訴論旨，並非可採。被告機關依營利事業
    所得稅查核準則第6 條規定，核定營業淨利8,866,341 元及
    應補稅額2,287,729 元，並無違誤；復查及訴願決定，遞予
    維持，亦無不合，原告徒執前詞，訴請撤銷，為無理由，應
    予駁回。
七、本件事證已臻明確，原告於訴訟中主張范姜秀梅係會計專業
    人員，為訴訟中替原告重新製作會計資料之人，可說明原告
    於99年9月3日提呈之會計帳冊，曾於訴願程序中提出，且該
    帳冊及憑證符合會計原則且可勾稽，應予重新審查核定，並
    說明原會計師於成本分析編列錯誤之處云云，聲請傳喚證人
    范姜秀梅到庭，依上說明，核無必要。兩造其餘攻擊、防禦
    方法，經核與判決之結果不生影響，無庸逐一論述，併予敘
    明。
八、據上論結，本件原告之訴為無理由，爰依行政訴訟法第98條
    第1 項前段，判決如主文。
中    華    民    國    99    年    10    月    21    日
                       臺北高等行政法院第六庭
                               審判長法  官     闕銘富
                                     法  官     林育如
                                     法  官     許瑞助
上為正本係照原本作成。
如不服本判決，應於送達後20日內，向本院提出上訴狀並表明上
訴理由，如於本判決宣示後送達前提起上訴者，應於判決送達後
20日內補提上訴理由書（須按他造人數附繕本）。
中    華    民    國    99    年    10    月    21    日
                                     書記官     吳芳靜

司法院資訊處製作；財團法人民間司法改革基金會備份。
